臺灣高等法院刑事判決　　　　　　　　　　　　　九十二年度上易字第三四二四號
　　上　訴　人　臺灣基隆地方法院檢察署檢察官
　　被　　　告　甲○○
右上訴人因被告違反菸酒管理法案件，不服臺灣基隆地方法院九十二年度易字第一五
五號，中華民國九十二年六月二十三日第一審判決（起訴案號：臺灣基隆地方法院檢
察署九十二年度偵字第八三七號），提起上訴，本院判決如左：
    主  文
上訴駁回。
    理  由
一、公訴意旨略以：被告甲○○明知未經許可產製或輸入之香菸為私菸，依法不得販
    賣、轉讓或意圖販賣而陳列，意仍基於販賣營利之故意，於民國九十二年一月二
    十日上午十時許，在基隆市○○○路之成功市場內，向姓名年籍不詳之成年男子
    ，以每包新臺幣（下同）三十元之價格，購入未經許可產製之ＭＩＬＤＳＥＶＥ
    Ｎ牌洋菸四十七包、ＭＡＲＬＢＯＲＯ牌洋菸十包、ＭＩ─ＮＥ牌洋菸十包、Ｓ
    ＩＬＶＥＲＳＴＡＲＬＥＴ牌洋菸十包、ＳＥＶＥＮＳＴＡＲＳ牌洋菸二十包、
    ＤＡＶＩＤＯＦＦ牌洋菸四十一包，總計一百三十八包；另以每包二十元之價格
    ，購入未經許可產製之長壽牌香菸十包。嗣於九十二年一月二十二日上午十一時
    三十分許，在基隆市○○路、華三街口，欲將前揭香菸一百四十八包以洋菸每包
    三十五元、長壽牌香菸每包二十五元之價格對外販售與不特定之顧客時，為警當
    場查獲，並扣得上開香菸一百四十八包，因認被告涉犯菸酒管理法第四十七條之
    明知為私菸而販賣罪云云。
二、按犯罪事實應依證據認定之，無證據不得認定其犯罪事實；又不能證明被告犯罪
    者，應諭知被告無罪之判決，刑事訴訟法第一百五十四條第二項、第三百零一條
    第一項分別定有明文。而事實之認定，應憑證據，如未發現相當證據或證據不足
    以證明，自不能以推測或擬制之方法，為裁判基礎（最高法院四十年臺上字第八
    六號判例）。再認定不利於被告之事實，須依積極證據，苟積極證據不足為不利
    於被告事實之認定時，即應為有利於被告之認定，更不必有何有利之證據（最高
    法院三十年上字第八一六號判例）；又所謂「積極證據足以為不利被告事實之認
    定」係指據為訴訟上證明之全盤證據資料，在客觀上已達於通常一般之人均不致
    於有所懷疑，而得確信被告確曾犯罪之程度，若未達到此一程度，而有合理懷疑
    之存在時，即無從為有罪之認定（最高法院七十六年臺上字第四九八六號判例）
    。
三、訊據被告甲○○固不否認曾於前揭時、地，向姓名年籍不詳之成年男子，以上述
    價格，購入前揭未經許可產製之香菸一百四十八包等事實，惟堅詞否認有何公訴
    人所指犯行，辯稱：因為我當時不知道那香煙是有問題的香煙。：：我本來在賣
    水果，那時剛好是過年前，有人過來跟我要。（真煙有一定的行情，你不知道可
    疑嗎？）那時剛好是過年前，那時有人跟我說，那是倒店貨」等語（見本院九十
    二年十二月二十九日筆錄）。及稱：伊不知前揭香菸均係未經許可產製之私菸等
    語。
四、公訴人認被告涉犯本起犯行，係以下列情詞為其論據：
  (一)、扣案之香菸一百四十八包均係仿冒品乙節，分別有瑞士商菲利普莫里斯股份有
      限公司臺灣分公司、臺灣菸酒股份有限公司、傑太日煙國際股份有限公司及商
      真股份有限公司出具之鑑定函件各乙紙在卷可考，堪認扣案香煙均屬未經許可
      製造、輸入之「私菸」無訛。
  (二)、七星、萬寶路、峰、大衛杜夫牌洋菸及長壽牌香菸，目前市價或約每包五十元
      ，或約每包三十五元，乃被告竟稱或以每包三十元之價格，或以每包二十元之
      價格，購入扣案香菸一百四十八包，由此明顯之價差以觀，堪認被告於購入扣
      案香菸之際，已知扣案香菸均屬未經許可產製之私菸無誤。
五、經查：
  (一)、被告曾於前揭時、地，向姓名年籍不詳之成年男子，或以每包三十元之價格，
      或以每包二十元之價格，分別購入扣案洋菸一百三十八包及長壽牌香菸十包等
      事實，固據被告坦承在卷，且有為警當場查獲之「ＭＩＬＤＳＥＶＥＮ」牌洋
      菸四十七包、「ＭＡＲＬＢＯＲＯ」牌洋菸十包、「ＭＩ─ＮＥ」牌洋菸十包
      、「ＳＩＬＶＥＲＳＴＡＲＬＥＴ」牌洋菸十包、「ＳＥＶＥＮＳＴＡＲＳ」
      牌洋菸二十包、「ＤＡＶＩＤＯＦＦ」牌洋菸四十一包及「長壽」牌香菸十包
      扣案可佐；而前揭扣案香菸一百四十八包，或非瑞士商菲利普莫里斯股份有限
      公司臺灣分公司生產製造，或非傑太日煙國際股份有限公司生產製造，或非商
      真股份有限公司生產製造，或非臺灣菸酒股份有限公司生產製造等情節，亦有
      瑞士商菲利普莫里斯股份有限公司臺灣分公司、臺灣菸酒股份有限公司、傑太
      日煙國際股份有限公司及商真股份有限公司出具之鑑定函件各乙紙在卷可考。
      從而，被告於前揭時、地所販入之扣案香菸一百四十八包均屬未經許可產製、
      輸入之「私菸」之事實，洵屬灼然。
  (二)、惟按菸酒管理法第四十七條規定，係以行為人「『明知』為私菸」，仍基於營
      利之意圖而「販賣」為其構成要件，準此，行為人除須在客觀上有販賣私菸之
      行為以外，就其所販賣者係屬未經許可產製或輸入之私菸乙節，在主觀上更須
      有所「明知」（直接故意），否則，仍不能成立本條犯罪；又所稱之「明知」
      （直接故意）者，乃指行為人對於構成犯罪之事實（在本案，即為販賣私菸之
      事實），明知並有意使其發生者而言（刑法第十三條第一項參看），設若行為
      人對於構成犯罪之事實，在主觀之心態上，僅係有所預見，而消極的放任或容
      任犯罪事實之發生者（刑法第十三條第二項參看-間接故意），則其仍非本罪
      所欲規範處罰之對象。查：
 　 1.七星、萬寶路、峰及大衛杜夫牌洋菸之目前市價每包五十元許；而長壽牌香菸
    　之目前市價則係每包三十五元許；又被告本次或係以每包三十元之價格，購入
      前揭扣案洋菸，或係以每包二十元之價格，購入前揭長壽牌香菸等事實，此據
      被告於偵查中陳述明確，惟「被告以上開顯然低於一般市場交易價格之金額購
      入上開扣案香菸」之事實，與「被告所購入者，必屬未經許可產製之私菸」及
      「被告主觀上『明知』其所購入者，必屬未經許可產製之私菸」等情節間，並
      無必然之關聯性存在。蓋被告所稱之「五十元」或「三十五元」之市場價格，
      乃係指「一般人」向「零售商」購買香菸時之平均價格而言，且「一般人」向
      「零售商」零買香菸之市場平均價格，在市場機制運作正常之情形下，亦必低
      於「零售商」向「盤商」批購或「盤商」向「產製商家」批購之價格，否則，
      「零售商」或「盤商」又何能藉由此一先「買」後「賣」之過程以從中賺取差
      價牟利，至被告以（每包三十元或二十元）購入前揭扣案香菸後，雖係打算以
      洋菸每包三十五元、長壽牌香菸每包二十五元、或係以顯然低於市場平均售價
      之價格，另行對外出售前揭扣案香菸，然由本件被告買入及賣出前揭扣案香菸
      之單件價差（買入價每包三十元或二十元；賣出價每包三十五元或二十五元）
      以觀，其買入或賣出之價格，並未逾越一般市場交易之合理範圍（未賠本及賺
      取暴利）。被告前揭行為，尚未達一般人就「被告主觀上對扣案香菸均屬私菸
      有所明知」乙節，均不致於有所懷疑之程度，公訴人徒憑被告買賣之價格顯然
      低於一般市場價格乙情，即指被告就前揭扣案香菸均屬未經許可產製或輸入之
      私菸乙節，在主觀上確有「明知」云云，似屬誤會。
    2.被告前未曾有對外銷售香菸經驗之事實，業據被告自陳在卷；而被告確實亦查
      無任何違反菸酒管理法或相類之不良素行，此有本院被告全國前案紀錄表乙件
      在卷可按；又細稽卷附之前揭鑑定函件所載內容，可知扣案香菸經認定係屬私
      菸之依據，或係「菸包外觀並無我國法令規定之各項標示」；或係「菸包外觀
      之顏色或字跡油墨印色與該公司所產製之真品不符」；或係「菸包底部之鋼模
      數字與該公司之商品管理編號不符」；或係「香菸口味與該公司所產製之真品
      有異」。其中，鑑定函件所指稱「菸包外觀之顏色或字跡油墨印色與該公司所
      產製之真品不符」乙節，除非同時同地加以比對，否則菸包外觀之顏色、字跡
      及油墨印色等情節究否與真品相異，並非一般人在購買之初即得立即分辨，此
      觀諸卷附之扣案香菸照片即明；至鑑定函件所指稱「菸包外觀並無我國法令規
      定之各項標示」、「菸包底部之鋼模數字與該公司之商品管理編號不符」及「
      香菸口味與該公司所產製之真品有異」等事項，則或因菸包外觀依法令規定應
      記明之標示及香菸生產公司附記在菸包上之商品管理編號等事項，並非一般人
      所能周知及判斷；或因香菸口味是否與真品有異，除有相關菸類抽用經驗之購
      買者於購買之初實際加以吸用檢測外，顯非一般人在購買之初所能立即洞悉，
      而顯然均已逾越一般人所能認識及理解之範圍。而本案被告既查無相關販賣香
      菸之事證，復查無違法販賣香菸之相關不良素行，則以一般人之合理認知為判
      斷基準，自難以期待被告就所購買之香菸究否私菸乙節，具備較之一般人更為
      高超之判斷能力；被告既不具備較諸一般人更為精準之辨識能力，則其辯稱不
      知扣案香菸均屬未經許可產製之私菸等語，即非無可能。從而，本件自難僅因
      本件查扣在案之香菸均屬仿冒之私菸，即率認被告就其所販賣者係屬私菸之事
      實，在主觀上已有「明知」。
    3.綜上研析，被告是否「明知」扣案香菸係屬私菸乙節，既仍然存在前述疑義，
      縱被告就扣案香菸係屬未經許可產製私菸在販賣之際已經有所預見，然此究與
      被告「毫無懷疑而『明知』其均屬私菸之心態」有間，而不能符合菸酒管理法
      第四十七條行為人「明知」之構成要件要素，無從成立本條犯罪。
六、綜上所述，公訴人所舉之卷附事證既尚不足以證明被告確實就扣案香菸要屬私菸
    乙情有所「明知」，本院復無從排除前揭有利於被告之合理懷疑，且在得依或應
    依職權調查證據之範圍內，亦查無其他積極證據足認被告確有公訴人所指之犯行
    ，是縱扣案私菸屬仿冒乙節查有實據，仍難遽律被告以菸酒管理法第四十七條之
    罪嫌。揆諸前揭說明，既不能證明被告犯罪，自應為被告無罪之諭知，以昭審慎
    。
七、原審因為被告無罪之諭知，洵無不當，公訴人上訴意旨略以：(一)、由本件被告買
    入及賣出前揭扣案香菸之單件價差（買入價每包三十元或二十元；賣出價每包三
    十五元或二十五元）以觀，本件所獲取得利益，固未逾越一般市場交易之合理範
    圍。然而，被告是否獲取暴利，與被告是否明知該批香菸為偽菸，並無必然之關
    係，蓋偽菸因其來路不明，而一般人民購菸之價格出售偽菸，否則何人願意購買
    品質並無保障之偽菸。換言之，倘若被告主觀上認該批香菸係真品，則被告既已
    明知該批香菸之市價，則其大可以市價或略低於市價之價格出售，被告竟以顯低
    於市價之價格出售該批香菸（市價每包五十元部分，以三十五元出售，市價三十
    五元部分，以每包二十元出售，均比市價低約三成），僅賺取每包五元之利潤，
    此正可以顯現被告明知其所販賣者係私菸之事實。(二)、依卷附之商真股份有限公
    司鑑定函表示：菸盒上之中英文銀色及金色燙印字體與字型，偽品印刷技術低劣
    、字體較為模糊不清之現象，與真品清晰整潔之字體與字型不同等語，此一明顯
    之差異，自無須有專業知識即可得知。退一步言之，縱認扣案之仿冒品與真品之
    間非一般購買之人所能辨認，然仿冒品之所以為仿冒品，本即在於仿冒品與真品
    之間有其近似性，蓋兩者之間若全然不同，即非所謂之仿冒品，倘以此認定販賣
    仿冒品之人是否明知該物為仿冒品，則所有販賣仿冒品之案件，均難認行為人主
    觀上係明知。原審以扣案之仿冒品與真品相異之處，或非一般人所能周知及判斷
    ，或非一般人在購買之初所能立即洞悉，而顯然均已逾越一般人所能認識及理解
    之範圍。認被告主觀上非明知，似有不妥。(三)、被告販入香菸之目的，既在於出
    售圖利，衡諸常情，被告對於香菸之來源、品質、價格應不至於不聞不問，否則
    被告如何出售牟利，而本件被告對於出售者之姓名年籍均不知情，試問，倘若香
    菸之品質有問題，被告如何求償，而被告於販入該批香菸之時，若對於香菸之來
    源有加以詢問，則被告應不至於對於出售者係何人均不知情，可見被告對香菸之
    來源並未加以詢問，而被告已於原審九十二年五月七日調查時陳稱：「．．．賣
    我的是一個陌生人．．．那個人就跑過來問我要不要賣香菸，然後就用很便宜的
    價錢把香菸賣給我，那個人叫何名字我知道，我沒有看到他問別人。．．．」等
    語，顯見被告當時已明知該香菸之價格異於尋常市價。在此價格異常之情況下，
    被告竟對於該菸之來源不加聞問。此時，若非被告主觀上明知該菸係仿冒品，從
    而主觀上認定必定無法詢問出來源，故而不加詢問以外，殊難想像被告為何不尋
    問私菸之來源。(四)、香菸與一般尋常商品不同之處在於，香菸之銷售，均應經過
    煙酒公賣局之許可，是其銷售有一定之管道，且香菸均有公定之價格，此為一般
    人民之常識，並非專門販賣香菸之人始可得知之專門知識，是由不詳姓名年籍之
    人，以顯低於市價之價格販入之香菸，一般人均應明知該香菸應非合法產製之香
    菸，被告行為時年屆五十，已具相當社會閱歷，對此當無不知之理，更不因被告
    自陳無銷售香菸之經驗而有不同。原審以被告無銷售香菸之經驗，而認被告於主
    觀上應非明知該香菸係私菸，似有不當云云，固非無見，然尚無從認定被告犯罪
    ，其上訴為無理由，應予駁回。
據上論斷，應依刑事訴訟法第三百六十八條，判決如主文。
本案經檢察官李良忠到庭執行職務。
中　　　華　　　民　　　國　　九十三　　年　　　一　　　月　　　十二　　日
                              臺灣高等法院刑事第二十一庭
                                  審判長法  官  葉　騰　瑞
                                        法  官  莊　明　彰
                                        法  官  江　國　華
右正本證明與原本無異。
不得上訴。
                                        書記官  陳　秋　萍
中　　　華　　　民　　　國　　九十三　　年　　　四　　　月　　 十二 　　日
